臺灣高等法院高雄分院民事判決　九十三年度上易字第五八號
　　　上　訴　人　　高雄市政府
　　　法定代理人　　乙○○
　　　訴訟代理人　　林孜俞律師
　　　複　代理人　　鍾美馨律師
　　　被上訴人　　　甲○○
當事人間請求給付土地使用補償金事件，上訴人對於民國九十三年一月十九日臺灣高
雄地方法院九十二年度訴字第一七四一號第一審判決提起上訴，本院於九十三年八月
二十六日言詞辯論終結，判決如下：
    主    文
原判決關於駁回上訴人後開第二項部分及其訴訟費用之裁判廢棄。
被上訴人應再給付上訴人新台幣壹拾玖萬陸仟參佰陸拾伍元，及自民國九十二年十二
月二十六日起，至清償日止，按年息百分之五計算之利息。
第一審（除確定部分外）、二審訴訟費用，由被上訴人負擔。
    事實及理由
一、上訴人主張：坐落高雄市三民區○○○段三小段第三六二六號土地（下稱系爭土
    地）為上訴人所有，被上訴人自民國八十二年一月一日起，即在其上建有門牌號
    碼高雄市三民區○○○路一五六號房屋，無權占用系爭土地迄今，占用面積為七
    十九點四五平方公尺，顯無法律上之原因，被上訴人而受有相當於租金之利益，
    並致上訴人受有損害。爰依不當得利之法律關係，請求被上訴人給付自八十二年
    一月一日起至九十二年六月三十日止相當租金之不當利益新台幣（下同）八十六
    萬九千一百八十四元及自九十二年十二月二十六日起至清償日止，按年息百分之
    五計算之利息（原審判決上訴人請求自八十七年五月八日起至九十二年六月三十
    日止，被上訴人應給付上訴人二十九萬四千五百四十八元及自九十二年十二月二
    十六日起至清償日止，按年息百分之五計算之利息，為有理由，並駁回其餘之訴
    ，因被上訴人就其敗訴部分未上訴，上訴人就其敗訴部分除就八十七年五月八日
    起至九十二年六月三十日止，應給付之金額於本院聲明部分外，餘未上訴而告確
    定），於本院聲明：(一)原判決駁回上訴人右開第二項部分之訴之裁判廢棄。(二)右
    廢棄部分，被上訴人應再給付上訴人十九萬六千三百六十五元及自九十二年十二
    月二十六日起至清償日止，按年息百分之五計算之利息。
二、被上訴人則以：被上訴人確實有占用系爭土地，惟系爭土地，四周並無出路，平
    時係以僅可供一人通行之小巷出入，上訴人請求按土地申報地價年息百分之五計
    算相當租金之利益，顯然過高，應以百分之三為適當等語。於本院聲明：上訴駁
    回。
三、上訴人主張系爭土地為其所有，被上訴人自八十二年一月一日起，即在其上建有
    門牌號碼高雄市三民區○○○路一五六號房屋，無權占用系爭土地迄今，占用面
    積為七十九點四五平方公尺之事實，業據提出高雄市土地登記謄本一份為證，且
    為被上訴人所不爭執，並經原審於九十二年八月十三日會同地政事務所人員至現
    場勘驗測量，系爭土地上確有鐵架搭建之石棉瓦屋、屋內堆置雜物等占用事實，
    有原審九十二年八月十三日勘驗筆錄、現場照片、高雄市政府地政處三民地政事
    務所九十二年八月十五日高市地民二字第○九二○○○八八九七號函及函附土地
    複丈成果圖附卷可參，堪信為真實。上訴人主張上訴人之市有土地之租金均依照
    年息百分之五計算，且系爭土地鄰近中華二路與九如二路交叉口，交通便利，應
    依年息百分之五計算相當於租金之不當得利。被上訴人則認被上訴人占用之系爭
    土地，四周並無出路，平時係以僅可供一人通行之小巷出入，且系爭土地雖鄰近
    中華二路與九如二路之交叉口，但為袋地，仍無利用價值，按土地申報地價年息
    百分之五計算租金，顯然過高。是本件之爭執點在於：被上訴人無權占用上訴人
    之土地，受有相當於租金之不當得利，應按土地申報地價年息百分之若干計算？
四、按城市地方房屋之租金，以不超過土地及其建築物申報總價年息百分之十為限，
    租用基地建築房屋亦準用之；而公有土地，以各該宗土地之公告地價為申報地價
    ，免予申報，土地法第九十七條第一項、第一百零五條及平均地權條例施行細則
    第二十一條前段定有明文。又基地租金之數額，除以基地申報地價為基礎外，尚
    須斟酌基地之位置，工商業繁榮之程度，承租人利用基地之經濟價值及所受利益
    等項，並與鄰地租金相比較，以為決定，並非必達申報總地價年息百分之十最高
    額，最高法院六十八年度台上字第三○七一號判例意旨亦可參酌。經查，系爭土
    地屬上訴人所有，業如前述，故為公有土地，應以公告地價為申報地價，而系爭
    土地自八十六年七月一日起迄今之申報地價為每平方公尺二萬四千元，此有地價
    謄本附卷可按（見原審卷第三二、一○四、一○五頁）。又上訴人主張以高雄市
    市有基地租金率即土地申報地價年息百分之五，計算本件相當於租金之不當利益
    ，並提出高雄市政府八十二年六月三日八二高市府財四字第一五四二六號函為證
    ，按依前開判例說明，自仍應由法院斟酌基地位置、工商業繁榮程度、使用人利
    用基地之經濟價值、所受利益、與鄰地租金相比較等因素認定之。查，系爭土地
    整塊土地面對中華二路，原來該土地係通馬路，並非被上訴人所述為袋地，被上
    訴人雖占用該土地之後段，亦不能稱之為袋地，故被上訴人雖占用該土地之後段
    ，仍屬占用該系爭土地，而應以整塊土地之價值來論，至於被上訴人所占用之土
    地，其自行是否僅以可供一人行走之小巷為出入，均係被上訴人自行方便出入之
    情事，被上訴人已使上訴人喪失占用土地之使用權利，故應以被上訴人所占用之
    位置面積審酌，而非以其自行於何處設門出入為論斷，更非以其占用之土地是否
    搭建簡陋之棉瓦屋，而減少其占用面積，及其利用基地之經濟價值。次查，系爭
    土地，面臨中華二路，業經原審勘驗屬實，製有勘驗筆錄及拍攝現場照片在卷可
    憑（見原審卷第六六至七一頁），交通便利，基地之經濟價值極高。是本院綜合
    上開所述認上訴人請求相當於租金之利益，依土地申報地價年息百分之五計算為
    適當，上訴人主張應依年息百分之五計算，應可採信。被上訴人之抗辯，不足採
    酌。
五、綜上所述，被上訴人自八十七年五月八日起至九十二年六月三十日止，受有依土
    地申報地價年息百分之五計算之相當租金之不當利益，總計四十九萬零九百一十
    三元（計算式如附表所示），而上訴人受此損害，則上訴人本於不當得利之法律
    關係，請求被上訴人給付四十九萬零九百一十三元，及自原審擴張聲明之準備書
    狀繕本送達翌日即九十二年十二月二十六日起至清償日止，按年息百分之五計算
    利息之範圍內，為有理由，應予准許，原審已判決被上訴人應給付二十九萬四千
    五百四十八元及其遲延利息，是上訴人就原審判決關於駁回上訴人在第一審請求
    十九萬六千三百六十五元及其法定利息部分，指摘原判決不當，求予廢棄改判，
    為有理由，應有本院予以廢棄，並改判如主文第二項所示。
六、據上論結，本件上訴為有理由，依民事訴訟法第四百五十條、第七十八條，判決
    如主文。
中　　　華　　　民　　　國　　九十三　　年　　　九　　　月　　　九　　　日
                                                民事第二庭
~B1審判長法　官　簡色嬌
~B2      法　官　陳真真
~B3      法　官　沈建興
正本係照原本作成。
不得上訴。
中　　　華　　　民　　　國　　九十三　　年　　　九　　　月　　　九　　　日
~B法院書記官　林明威
